【裁判字號】    99,家上,189
【裁判日期】    991109
【裁判案由】    確認婚姻不成立
【裁判全文】
臺灣高等法院民事判決                 99年度家上字第189號
上  訴  人  丙○○
訴訟代理人  余泰鑫律師
被  上訴人  甲○○
兼  法  定
代  理  人  乙○○
共      同
訴訟代理人  方伯勳律師
            李建慶律師
上列當事人間請求確認婚姻不成立事件，上訴人對於中華民國99
年7月5日臺灣臺北地方法院98年度家訴字第84號第一審判決提起
上訴，本院於99年10月19日言詞辯論終結，判決如下：
    主      文
上訴駁回。
第二審訴訟費用由上訴人負擔。
    事實及理由
一、上訴人主張：伊與被上訴人甲○○為同父異母之兄妹關係，
    被上訴人甲○○於少年時期即患有智能不足及精神分裂疾病
    ，並領有殘障手冊，自無結婚之意思能力。詎被上訴人乙○
    ○明知上情，仍於民國92年12月31日與被上訴人甲○○辦理
    結婚登記。被上訴人乙○○雖稱92年12月31日與被上訴人甲
    ○○結婚，惟未公開宴請親友，不具修正前民法第982條應
    有公開儀式之法定結婚要件。證人葉阿裡、葉瑞玉、徐善文
    等人之證述不實，且與常情有悖，不足採信。被上訴人乙○
    ○甚且將孫志崴（嗣改名為楊敦尚）收養為被上訴人二人之
    養子。蓋親屬關係有相關扶養權利義務之糾紛，且日後有繼
    承權之爭執，涉及被上訴人甲○○生前對相關親屬之扶養義
    務、身故後其配偶及養子有無繼承權。因被上訴人甲○○並
    無結婚之意思能力，則被上訴人二人間之婚姻關係自屬不成
    立。伊為釐清親屬關係之公益事項，並維護被上訴人甲○○
    之權益，自有確認之利益。爰依民事訴訟法第569條第2項規
    定，提起本件確認之訴。聲明求為判決：確認被上訴人甲○
    ○與被上訴人乙○○間婚姻關係不成立（原審就上訴人聲明
    確認被上訴人二人間婚姻關係不成立部分，為上訴人敗訴之
    判決，至上訴人於98年9月24日原審言詞辯論時所追加之備
    位聲明：確認被上訴人二人間之婚姻無效〈原審卷(一)第27頁
    〉，及同日具狀追加之聲明：確認被上訴人二人對原審追加
    被告楊敦尚之收養無效〈原審卷(一)第30頁〉等部分，則均未
    為判決，以下不予贅述）。上訴人不服，提起上訴，另補充
    陳述：(一)被上訴人乙○○以被上訴人甲○○之配偶及監護權
    人之地位，就伊與被上訴人甲○○在大陸地區共有之房產，
    對伊提起請求分割共有物之訴，造成伊與被上訴人甲○○間
    共有人關係之地位有受侵害之危險；又依民法第1111條規定
    ，伊與被上訴人甲○○具有四親等內親屬關係，則伊擔任被
    上訴人甲○○監護人之資格地位，亦會因被上訴人二人間之
    婚姻關係是否成立而有遭排除之危險，應認伊提起本件訴訟
    ，有即受確認判決之法律上利益。(二)原判決既認伊欠缺起訴
    之利益，即應駁回伊之起訴，而不得就訴訟標的之法律關係
    為審理判斷。倘第二審法院認伊提起本件訴訟並無確認利益
    ，即無保護之必要，仍應將原判決予以廢棄。並上訴聲明：
    (一)原判決廢棄。(二)確認被上訴人甲○○與被上訴人乙○○間
    婚姻關係不成立。
二、被上訴人則抗辯：
  (一)上訴人係被上訴人甲○○之胞妹，無論被上訴人二人間婚姻
    關係是否成立，對於上訴人身分法上包括扶養或繼承之權利
    義務，均無影響，上訴人既不因被上訴人二人間婚姻關係是
    否成立而享特定之權利或免除特定之義務，自不能僅以上訴
    人與被上訴人甲○○有親屬關係，謂其有即受確認判決之法
    律上利益。且被上訴人二人於戶籍上確有結婚登記，並無不
    明確之情形，此由上訴人於其被繼承人楊慶順（95年10月6
    日死亡）生前未就此為爭執，並於97年10月3日召集親屬會
    議，請求與會親屬允許監護人乙○○處分受監護人甲○○繼
    承楊慶順之財產可知，上訴人亦未曾爭執被上訴人二人間之
    婚姻關係。上訴人提起本件訴訟之目的，僅係為取得管理被
    上訴人甲○○日後繼承楊慶順財產之權利。兩造因楊慶順生
    前在大陸上海地區所購置不動產分割而涉訟，目前楊慶順之
    遺產因繼承人意見不一尚未分配，上訴人為取得主導地位，
    並對楊敦尚提起收養無效之訴，顯見上訴人提起相關訴訟係
    為排除被上訴人甲○○之配偶、養子將來繼承被上訴人甲○
    ○財產之權利，而非有監護照顧被上訴人甲○○之真意，並
    無即受確認判決之法律上利益。
  (二)被上訴人乙○○自61年間出生後，由被上訴人甲○○之雙親
    楊慶順、葉阿裡，以童養媳之目的而收養，戶籍登記為長女
    ，迄今均與被上訴人甲○○同住。楊慶順、葉阿裡為能使被
    上訴人二人得以結婚，曾於88年間提起確認與被上訴人乙○
    ○之親子關係不存在之訴，經馬偕醫院鑑定雙方無親子血緣
    關係，而由原審法院以88年度親字第36號判決楊慶順、葉阿
    裡與被上訴人乙○○之父女、母女關係不存在。被上訴人二
    人出於雙方之自由意思，在楊慶順、葉阿裡祝福下完成婚禮
    結為夫妻。上訴人之母吳麗珠於85年5月間即與楊慶順協議
    分居，楊慶順於95年5月25日對吳麗珠起訴請求判決離婚，
    嗣因楊慶順於95年10月6日遭人槍擊身亡，該離婚之訴視為
    終結。由楊慶順生前自書遺囑照片內容，可知楊慶順與吳麗
    珠已分居10餘年，楊慶順不欲吳麗珠及上訴人繼承其遺產，
    亦未邀渠二人參加被上訴人二人之婚宴。被上訴人甲○○與
    被上訴人乙○○之關係，遠較上訴人、吳麗珠更親近，且其
    係於結婚後3年餘始受禁治產之宣告，非有意之安排等語。
  (三)答辯聲明：上訴駁回。
三、上訴人主張其與被上訴人甲○○為同父異母之兄妹關係，被
    上訴人二人於92年12月31日為結婚登記，被上訴人甲○○於
    96年3月21日經法院宣告禁治產等事實，業據提出戶籍謄本
    及臺灣臺北地方法院96年度禁字第5號裁定為證（原審卷(一)
    第4、6-7頁），並為被上訴人所不爭執，堪信為真實。
四、上訴人主張被上訴人二人間之婚姻關係不成立，其提起本件
    訴訟有即受確認判決之法律上利益云云，則為被上訴人所否
    認，並以上開情詞置辯。經查：
  (一)按為合理使用司法資源及平衡兩造參與訴訟之必要性，民事
    訴訟法對於確認法律關係之訴，設有限制規定，即非原告有
    即受確認判決之法律上利益者，不得提起，民事訴訟法第24
    7 條第1 項前段定有明文。又「所謂即受確認判決之法律上
    利益，係指法律關係之存否不明確，原告主觀上認其在法律
    上之地位有不安之狀態存在，且此種不安之狀態，能以確認
    判決將之除去者而言，若縱經法院判決確認，亦不能除去其
    不安之狀態者，即難認有受確認判決之法律上利益」、「上
    訴人之族叔某甲現尚生存，其收養被上訴人為子，無論是否
    合法成立，與上訴人在私法上之地位並無何等影響，上訴人
    提起確認收養不成立之訴，無從認其有即受確認判決之法律
    上利益」、「法律關係之存否雖不明確，而原告在私法上之
    地位並不因此而有受侵害之危險者，不得謂原告有即受確認
    判決之法律上利益。本件被上訴人甲立被上訴人乙為其嗣孫
    ，是否有效成立，兩造雖有爭執，但此項法律關係之存否不
    明確，並無何種情事可認上訴人在私法上之地位將因此而有
    受侵害之危險，自無從認上訴人有即受確認判決之法律上利
    益。第一審判決駁回上訴人之訴，原審亦駁回其上訴，於法
    並無違背，上訴人雖以伊等均為被上訴人甲之近族，對於此
    項違法之立嗣，當然有請求確認其不成立之權等情，為不服
    論據，然上訴人既未主張其因立嗣之無效而享特定之權利，
    或免特定之義務，自不能僅以其與立嗣之當事人有親屬關係
    ，即謂其有受確認判決之法律上利益」（最高法院52年臺上
    字第1240號判例、29年上字第979 號及第473 號判例意旨參
    照）。是就他人間之法律關係是否成立，如對自己之法律上
    地位無影響，即無提起訴確認之訴之利益。
  (二)上訴人為被上訴人甲○○之胞妹，姑不論甲○○現尚生存，
    不生繼承權爭執，且依民法第1138條第3款及第1115條第1項
    第4款規定，上訴人為被上訴人甲○○之第三順位繼承人及
    第四順位扶養義務人，而被上訴人甲○○之生母葉阿裡現尚
    生存，則葉阿裡與被上訴人甲○○互負繼承、扶養之權利義
    務順序，均在上訴人之前，上訴人對被上訴人甲○○之繼承
    及扶養地位，並不因被上訴人二人之婚姻關係是否成立而有
    不安定之危險。又被上訴人二人間之婚姻成立與否，與公益
    無關，自難認上訴人之本件起訴有即受確認判決之法律上利
    益。再者，上訴人於97年10月3日在博宇國際法律事務所召
    開親屬會議，由二伯楊順福、三伯楊順成、五叔楊慶隆、舅
    舅郭吳憲、阿姨吳慧葶等人參加，被上訴人乙○○列席。討
    論事項為：「…甲○○為禁治產人（監護人為乙○○）…，
    為受監護人之利益，依民法第1129條召集親屬會議，請求親
    屬會議允許監護人乙○○處分受監護人甲○○繼承楊慶順之
    財產。」，並決議：「同意監護人乙○○得以公共設施保留
    地及其他遺產抵繳遺產稅，且得與其他繼承人分割遺產。」
    ，此有親屬會議紀錄可稽（原審卷(一)第36-37 頁）。上訴人
    於召開該親屬會議時，並未質疑被上訴人二人之婚姻，且作
    成決議，則其提起本件確認被上訴人二人之婚姻關係不成立
    之訴，與其先前召開親屬會議就被上訴人乙○○任被上訴人
    甲○○監護人乙情之態度，顯不一致，上訴人先前既承認被
    上訴人乙○○為被上訴人甲○○之配偶，認可被上訴人乙○
    ○為被上訴人甲○○之監護人而處分財產，自不應再否定被
    上訴人二人間之婚姻關係。
  (三)共有關係為一所有權由二人以上共同享有，除法令另有規定
    外，各共有人得隨時請求分割共有物，為民法第823條前段
    所明定。其立法意旨在於增進共有物之經濟效用，避免不必
    要之紛爭。共有物之分割，係共有人各以其應有部分相互移
    轉而取得單獨所有權，共有關係之消滅對於各共有人之應有
    部分權利，不生影響。被上訴人甲○○對上訴人提起分割共
    有物之訴，請求平均分割共有之房產（本院卷第19-21頁）
    ，並未否認或排除上訴人係共有人之地位，則被上訴人二人
    間之婚姻關係成立與否，與上訴人之共有人地位無關。
  (四)民法第1111條固規定「法院為監護之宣告時，應依職權就配
    偶、四親等內之親屬、最近一年有同居事實之其他親屬、主
    管機關、社會福利機構或其他適當之人選定一人或數人為監
    護人」，惟並未規定選任之順序，法院原可依職權就該條所
    定對象選定受監護宣告人之監護人，上訴人與被上訴人乙○
    ○同為適格之監護人人選，其擔任監護人之資格地位，並無
    不明確之情形，自無藉由本件訴訟予以確認之必要。
五、綜上所述，上訴人主張被上訴人二人婚姻關係不成立，並無
    即受確認判決之法律上利益，其請求確認被上訴人二人之婚
    姻關係不成立，洵屬無據，不應准許。原審就認上訴人無即
    受確認判決之法律上利益部分，為上訴人敗訴之判決，核無
    不合。上訴意旨指摘原判決不當，求予廢棄，為無理由，應
    予駁回。
六、上訴人於98年9月24日原審言詞辯論時所追加之備位聲明：
    確認被上訴人二人間之婚姻無效（原審卷(一)第27頁）部分，
    既未經原審為裁判，則上訴人於本院提起上訴另聲明「確認
    被上訴人甲○○與被上訴人乙○○間之婚姻關係無效」（本
    院卷第8頁）部分，依民事訴訟法第233條第2項規定，以聲
    請補充判決論。本院就此部分，無庸予以審酌。
七、上訴人之本件起訴欠缺起訴之利益，已如上述，上訴人聲請
    鑑定被上訴人甲○○於92年12月31日為結婚登記時之精神狀
    態，本院認無必要。本件事證已臻明確，兩造其餘之攻擊防
    禦方法及所提之證據，經審酌後，認均無礙判決之結果，爰
    不予一一論述，附此敘明。
八、據上論結，本件上訴為無理由，依民事訴訟法第449條第1項
    、第78條，判決如主文。
中    華    民    國    99    年    11    月    9     日
                    民事第十三庭
                        審判長法  官   林金村
                              法  官   周祖民
                              法  官   王麗莉
正本係照原本作成。
如不服本判決，應於收受送達後20日內向本院提出上訴書狀，其
未表明上訴理由者，應於提出上訴後20日內向本院補提理由書狀
（均須按他造當事人之人數附繕本）上訴時應提出委任律師或具
有律師資格之人之委任狀；委任有律師資格者，另應附具律師資
格證書及釋明委任人與受任人有民事訴訟法第466條之1第1項但
書或第2項（詳附註）所定關係之釋明文書影本。如委任律師提
起上訴者，應一併繳納上訴審裁判費。
中    華    民    國    99    年    11    月    9     日
                              書記官   余姿慧
附註：
民事訴訟法第466條之1（第1項、第2項）：
對於第二審判決上訴，上訴人應委任律師為訴訟代理人。但上訴
人或其他法定代理人具有律師資格者，不在此限。
上訴人之配偶、三親等內之血親、二親等內之姻親，或上訴人為
法人、中央或地方機關時，其所屬專任人員具有律師資格並經法
院認為適當者，亦得為第三審訴訟代理人。

司法院資訊處製作；財團法人民間司法改革基金會備份。
